【裁判字號】    96,重訴,442
【裁判日期】    970911
【裁判案由】    侵權行為損害賠償
【裁判全文】
臺灣板橋地方法院民事判決             96年度重訴字第442號
原      告  丙○○
訴訟代理人  周嬿容律師
            林彥增律師
複代理  人  姜義贊律師
被      告  甲○○
被      告  福清營造股份有限公司
兼法定代理人丁○○
共      同
訴訟代理人  顏武男律師
被      告  台北縣政府
法定代理人  乙○○
訴訟代理人  蔡進良律師
            江榮祥律師
上列當事人間請求侵權行為損害賠償事件，原告於本院刑事庭96
年度易字第384號過失傷害刑事案件中提起附帶民事訴訟（96年
度重附民字第13號），經本院刑事庭裁定移送前來，本院於民國
97年8月25日言詞辯論終結，判決如下：
    主  文
被告甲○○、福清營造股份有限公司應連帶給付原告新臺幣參佰
伍拾萬柒仟壹佰柒拾貳元，及自民國九十七年四月十八日起至清
償日止，按年息百分之五計算之利息。
原告其餘之訴駁回。
訴訟費用由被告甲○○、福清營造股份有限公司連帶負擔十分之
四，餘由原告負擔。
本判決第一項於原告以新臺幣壹佰壹拾陸萬玖仟元為被告甲○○
、福清營造股份有限公司供擔保後，得假執行；但被告甲○○、
福清營造股份有限公司如以新臺幣參佰伍拾萬柒仟壹佰柒拾貳元
為原告預供擔保，得免為假執行。
原告其餘假執行之聲請駁回。
    事實及理由
壹、程序方面
一、按訴狀送達後，原告不得將原訴變更或追加他訴。但有下列
    各款情形之一者，不在此限：(2)請求之基礎事實同一者。(3)
    擴張或減縮應受判決事項之聲明者，民事訴訟法第255條第1
    項第2 款、第3 款分別定有明文。查本件原告起訴時本於侵
    權行為法律關係以甲○○、福清營造股份有限公司（下稱福
    清公司）、丁○○為被告請求連帶賠償損害（見原告起訴狀
    ），嗣於民國97年4 月14日本於國家賠償法第3 條規定具狀
    追加台北縣政府為被告請求就同一內容為國家賠償，經核原
    告均係因本件車禍事故受有損害之基礎事實，請求被告等人
    賠償損害，其所本之基礎事實同一，核與首揭規定尚無不合
    ，應予准許。另原告於本院96年度易字第384 號過失傷害刑
    事案件中對被告提出本件刑事附帶民事訴訟，請求被告連帶
    給付原告新臺幣（下同）1,768 萬7,956 元及自起訴狀繕本
    送達翌日起至清償日止按年息5%計算之利息。本件刑事附帶
    民事訴訟嗣經移送本院民事庭，原告於97年5 月22日具狀變
    更聲明，請求被告連帶給付原告8,245,172 元及自97年4 月
    18日起至清償日止按年息5%計算之利息，核屬減縮應受判決
    事項之聲明，應予准許。
二、次按依國家賠償法請求損害賠償時，應先以書面向賠償義務
    機關請求之。賠償義務機關對於前項請求，應即與請求權人
    協議。協議成立時，應作成協議書，該項協議書得為執行名
    義。賠償義務機關拒絕賠償，或自提出請求之日起逾30日不
    開始協議，或自開始協議之日起逾60日協議不成立時，請求
    權人得提起損害賠償之訴，國家賠償法第10條、第11條第1
    項分別定有明文。查原告於96年2 月5 日以書面向被告台北
    縣三峽鎮公所（下稱三峽鎮公所；此部分另已裁定駁回。）
    請求國家賠償，三峽鎮公所於96年2 月15日以主秘字第0960
    003823號函謂事涉台北縣政府所管而將事件轉予被告台北縣
    政府處理，詎被告台北縣政府於收受原告書狀後，僅多次要
    求補正，迄未開始協議，早逾前開30日及60日期限等情，有
    請求書（詳原證9） 、三峽鎮公所函（詳原證10）各1 份、
    台北縣政府函6 份（詳原證11）在卷可佐，而可認為真正。
    準此，應認原告追加國家賠償法請求損害賠償時已履行前揭
    法條之前置程序規定，合先敘明。
貳、實體方面
一、原告主張：
  (一)被告福清公司於95年間，承攬施作位於臺北縣三峽鎮○○路
    、民權街與仁愛街交接十字路口周邊之「臺北縣三峽三角湧
    老街傳統建築風貌保存、原樣復舊及景觀道路改善工程」（
    下稱系爭工程），被告甲○○係被告福清公司派任至上開工
    程現場之工地負責人，負責綜理該工地之工程進度及周邊交
    通安全維護等事項，為從事業務之人，因被告福清公司將系
    爭工程之石材部分工程分包予訴外人陣線石材有限公司（下
    稱陣線公司），被告甲○○乃決定將陣線公司施工所需之花
    崗石磚（下稱系爭石材）堆放在上開工地旁之三峽南橋上（
    下稱系爭道路），詎甲○○原應隨時注意避免系爭石材堆放
    之位置、方式、覆蓋物有發生往來交通危險之情事，並應注
    意須在該處設置告示牌、警告標示、警示燈、反光拒馬、Ｈ
    型鋼護欄或圍籬等必要安全設施，以提醒暨保障往來車輛與
    行人之交通安全，竟疏未注意之，以致95年9 月23日14時10
    分許，系爭石材堆放處之覆蓋帆布出現未確實固定及遭風吹
    起掀開之情形，且又未設置警告標示或其他必要安全設施，
    適原告騎乘車牌號碼QVI-772 號機車（下稱系爭機車），沿
    臺北縣三峽鎮○○街往大埔方向行經該處，上開未確實固定
    且遭風吹起掀開之覆蓋帆布旋纏絆系爭機車，原告隨即連同
    其機車倒地撞擊系爭石材（下稱系爭事故），而受有顏面骨
    閉鎖性骨折、軀幹、四肢磨損或擦傷、左肋骨閉鎖性骨折、
    左胸壁挫傷、創傷性氣血胸、肺之挫傷、視神經病變、肝之
    裂傷、右眼視神經外傷性萎縮等傷害（其中右眼已失明）。
    被告甲○○於系爭事故發生時，既受僱於被告福清公司，被
    告甲○○於執行職務時，不法侵害原告權利，原告自得依民
    法第184 條第1 項前段、第193 條第1 項、第195 條第1 項
    、第188 條第1 項前段之規定，請求被告甲○○與被告福清
    公司就原告因前揭交通事故所受財產與非財產上之損害負連
    帶賠償之責。另被告丁○○乃被告福清公司之負責人，應就
    相關人員執行職務負起監督注意之義務，然被告丁○○於系
    爭工程進行時，僅每月巡視上開工地約1 至2次 ，每次皆短
    暫停留半小時，是被告丁○○亦有重大監督疏失之處，原告
    自得依民法第184 條第1 項前段請求被告丁○○負損害賠償
    之責，並依民法第28條之規定，請求被告福清公司與被告丁
    ○○負連帶賠償之責。
  (二)又系爭道路之管理機關乃被告台北縣政府，然竟任由承包系
    爭工程之被告福清公司為施工之便而將重達數公噸之系爭石
    材堆放於系爭道路上占用慢車道，復疏未設置警告標誌，又
    以帆布覆蓋卻未及注意應將覆蓋之帆布確實固定，足以影響
    行車安全，原供人車行走之路段已不具備通常應有之安全狀
    態及功能，然被告台北縣政府卻未糾正被告福清公司之非法
    行為，顯於公共設施之管理有重大欠缺，而致原告因此受有
    前述身體及財產上之損害，原告自得依國家賠償法第3 條規
    定請求被告台北縣政府負損害賠償責任等語。
  (三)茲就原告請求被告連帶賠償之損害如下：
    (1)醫療及就醫交通費用：2萬9,351元。
    (2)看護費用：原告於95年9月23日至95年10月28日，其中分
      別由看護工協助看護25天，餘11天則由母親負責看護，爰
      以每日看護費用1,050元計算，請求36日之看護費用共3萬
      7,800 元。
    (3)隆鼻、齒槽骨骨移植、顏面整形及牙齒矯正等費用：依鑑
      定結果須25萬2,000 元。
    (4)治療及復原上必要用藥及營養品費用：2萬2,405元。
    (5)工作損失：原告於系爭事故發生前，分別於三峽聯合樂器
      行及樹林、三峽等地之才藝教室，排課教授鋼琴、小提琴
      及樂理課程，每月收入約7 萬元，原告自發生事故之日起
      至96年1 月31日止，完全停止原定之教學課程，所造成之
      工作所失約28萬元。
    (6)勞動能力減損：原告因系爭事故造成一眼失明，經本院送
      請鑑定之結果，原告日後勞動能力之減損比例為45% ，自
      96年2 月1 日起計算至原告65歲止，尚有466 個月，再依
      勞基法所定每月最低薪資1 萬7,280 元計，原告得請求
      362 萬3,616 元。
    (7)精神慰撫金：原告因系爭事故受有顏面骨閉鎖性骨折、軀
      幹、四肢磨損或擦傷、左肋骨閉鎖性骨折、左胸壁挫傷、
      創傷性氣血胸、肺之挫傷、視神經病變、肝之裂傷、右眼
      視神經外傷性萎縮等傷害，並導致右眼失明，精神上長期
      遭受痛苦，爰請求非財產上之損害400 萬元。
  (四)併為聲明：被告應連帶給付原告824 萬5,172 元及自97年4
    月18日起至清償日止，按週年利率5%計算之利息；並陳明願
    供擔保請准宣告假執行。
二、被告抗辯：
  (一)被告甲○○、被告福清公司、被告丁○○部分：
    (1)對於原告主張之侵權行為事實，及被告甲○○受僱於被告
      福清公司部分，被告並不爭執。惟原告未戴安全帽，其所
      受之顏面骨鎖性骨折、右眼視神經外傷性萎縮，顯係未戴
      安全帽所致，且該路口設立有限速30公里之標誌，若原告
      依該限速行駛，當不致受有如此嚴重之傷害，故原告就本
      件損害之發生顯然與有過失。另被告丁○○雖係被告福清
      公司之負責人，然其僅負責督導工程進度，被告福清公司
      於該工程現場之負責人為被告甲○○，且亦係被告甲○○
      指示陣線公司將石材堆放於現場，是被告丁○○既未於現
      場指揮監督工程進行，亦未就系爭石材之堆放為具體指示
      ，自難認其就系爭事故之發生，有何注意義務之違反。原
      告訴請被告丁○○與被告甲○○、被告福清公司負連帶賠
      償責任，於法無據。
    (2)縱認被告甲○○、被告福清公司與被告丁○○需負連帶賠
      償責任，原告之請求亦無理由，茲就原告請求之項目分敘
      如下：
      治療及復原上必要用藥及營養品費用2 萬2,405 元並無
        必要。
      工作損失：依本院函查原告之95年度綜合所得稅申報資
        料，原告全年所得僅7 萬9,456 元，則原告每月平均收
        入為6, 621元，自發生事故之日起至96年1 月31日計4
        個月，工作損失共計2 萬6,484 元，逾此部分之請求即
        屬無據。
      勞動能力減損：依鑑定結果，原告復原期間至少3年，
        則3年後原告應可痊癒，且依現行勞動基準法第54條規
        定，勞工強制退休年齡為60歲，並非65歲，原告以65歲
        為計算標準即屬有誤。又原告請求被告一次給付，然未
        依霍夫曼計算法扣除中間利息亦有違誤。
      精神慰撫金：原告請求之金額過高，應予降低。
    (3)併為答辯聲明：原告之訴駁回。如受不利之判決，願供擔
      保請准宣告免為假執行。
  (二)被告台北縣政府部分：
    (1)國家賠償法第3 條第1 項損害賠償義務機關，係指該公有
      公共設施之法定管理機關或依法律代為管理之機關。本件
      系爭系爭事故之發生地，經原告舉前揭三峽鎮公所96年2
      月15日函為證指系爭道路屬於「北85線鄉道」，以主張被
      告台北縣政府為系爭道路管理機關而須負公有公共設施管
      理欠缺之責。惟事實上，「北85線鄉道」並未經過系爭道
      路，是系爭道路應屬於「市區道路○○○村里道路」，其
      管理機關應為三峽鎮公所，而非被告台北縣政府；且三峽
      鎮公所基於自治事項有管理系爭道路之權責，並非被告台
      北縣政府可恣意侵越及取回，亦不因系爭工程而中斷。
    (2)被告台北縣政府已要求被告福清公司依「施工期間交通維
      持計畫書」維持交通安全，並未放任被告福清公司任意將
      系爭石材堆置於系爭道路，故被告台北縣政府對於系爭道
      路之管理並無欠缺。
    (3)原告受傷可能係導因於與旁車擦撞，並無法確認係被告福
      清公司堆置系爭石材所致。又系爭石材之堆置，非如道路
      坑洞，遠處及可望見，依社會通常人之認識，均可及早避
      開，縱有帆布吹動，只須騎穩直行，當不致撞上系爭石材
      。且系爭石材堆放處之覆蓋帆布縱有未確實固定而遭風吹
      起掀開之情形，乃一偶然之事態，得否逕謂被告福清公司
      堆置系爭石材導致原告受損害，不無疑問，故原告所受之
      損害與系爭道路管理之欠缺間，並無相當因果關係。
    (4)原告若依規定戴安全帽，當不致受有如此嚴重傷害。此外
      原告沒有注意車前狀況，未依交通安全規則第93條第1 項
      第2 款規定，作隨停車之準備，因而導致系爭事故之發生
      。故系爭事故之發生，原告顯亦與有過失。
    (5)縱認被告台北縣政府需負賠償責任，原告之請求亦無理由
      ，茲就原告請求之項目分敘如下：
      看護費：原告稱自系爭事故發生於住院期間，曾因僱請
        看護支出看護費用，之後於95年9月28日即改由原告母
        親照料，惟系爭事故發生於95年9月23日，至原告改由
        母親照料，期間僅有5天。且本件原告改由其母親照料
        後，並未支出看護費，自不得請求此部分之看護費。
      營養品費用並非治療上必要之費用，藥品費用則已包含
        於前開醫療費用部分，若原告另行採購藥品，則非治療
        上必要之費用，故原告請求給付營養品及藥品費用，應
        屬無據。
      工作損失：僅以95年7、8、9月之課程表，尚不足以得
        知原告全年之上課時數，且課程表亦無法顯示原告上課
        之鐘點費，故原告所稱平均每月收入7萬元，並據此計
        算之停止教學期間之工作損失28萬元，並不可採。
      精神慰撫金：原告請求之金額過高，應予降低。
    (6)併為答辯聲明：原告之訴駁回。如受不利之判決，願供擔
      保請准宣告免為假執行。
三、兩造不爭執之事項
  (一)被告福清公司於95年間，承攬施作系爭工程，被告甲○○受
    僱於被告福清公司，係被告福清公司派任至系爭工程現場之
    工地負責人，負責綜理該工地之工程進度及周邊交通安全維
    護等事項。被告甲○○決定將施工所需之系爭石材堆放在系
    爭道路上，且未設置警告標示或其他必要安全設施。
  (二)95年9 月23日14時10分許，原告騎乘系爭機車，沿臺北縣三
    峽鎮○○街往大埔方向行經系爭事故發生處，撞擊系爭石材
    ，而受有顏面骨閉鎖性骨折、軀幹、四肢磨損或擦傷、左肋
    骨閉鎖性骨折、左胸壁挫傷、創傷性氣血胸、肺之挫傷、視
    神經病變、肝之裂傷、右眼視神經外傷性萎縮等傷害（其中
    右眼已失明）等情，並經本院以96年度易字第384 號確定判
    決認定屬實，有判決書一份在卷可佐。
  (三)原告因系爭事故之發生，致支出之醫藥費用及醫療交通費用
    共2 萬9,351 元。
  (四)原告於原告於95年9月23日至95年10月28日住院期間，需要
    他人照顧其日常生活，每日看護費用為1,050元。
  (五)原告自發生事故之日起至96年1月31日止，完全無法工作。
  (六)經本院函財政部臺灣省北區國稅局結果，經檢附原告95年度
    綜合所得稅申報書，經載：原告95年度所得總額為7萬9,456
    元，並有該局台北縣分局97年1月2日北區國稅北縣二字第09
    71000021號函在卷可查。
四、關於原告因系事故發生所致損害，應由何人負賠償責任？負
    擔比例若干？
  (一)被告台北縣政府部分：
    (1)按公有公共設施因設置或管理有欠缺，致人民生命、身體
      或財產受損害者，國家應負損害賠償責任；依第3 條第1
      項請求損害賠償者，以該公共設施之設置或管理機關為賠
      償義務機關，國家賠償法第3 條第1 項、第9 條第2 項分
      別定有明文。又「本件發生事故之系爭拓寬道路係村里道
      路，依台灣省市區道路管理規則第3 條規定，系爭拓寬道
      路係由被上訴人管理。另依上開管理規則第4 條第5 項第
      2 點及第3點 之規定，有關鄉、鎮、縣轄市市區道路之修
      築、改善及養護計劃之核訂與執行事項、管理事項，係屬
      鄉、鎮、縣轄市公所之權責。則被上訴人為系爭道路之設
      置及管理機關。被上訴人因認系爭之原有道路有拓寬之必
      要，而向台北縣政府報請協助辦理，並經台北縣政府發包
      、施工、完工，且於85年9 月底開放車輛通行。被上訴人
      原所管理之系爭道路，並不因道路之拓寬而中斷其管理之
      權責。」（最高法院89年台上字第1091號判決參照）。因
      此，以公有道路之設置或管理有欠缺，而提起國家賠償訴
      訟者，應以該道路之設置或管理機關為被告，並不因其他
      行政機關主辦改善工程，而影響國家賠償訴訟中被告之認
      定，先此敘明。
    (2)系爭事故發生地之道路類別為「村里道路」，有台北縣政
      府警察局三峽分局交通分隊95年9 月23日道路交通事故調
      查報告表(一)在卷可參，依「臺灣省市區道路管理規則」第
      3 條及第4 條之規定，其管理機關應為鄉（鎮、市）公所
      ；台北縣政府工務局97年7 月7 日北工養一字第0970477
      055 號函亦載明：「有關貴院函詢台北縣三峽鎮○○街三
      峽南橋管理單位乙案，經查位於市區道路中係屬公所管理
      養護權責，非本局管轄權責之道路」。三峽鎮公所96年2
      月15日北縣峽主秘字第0960003823號函雖以：「本案申請
      書所指該路段北85線非本所主管，且工程發包單位為鈞府
      城鄉局。」惟查：北85線路徑並未經過系爭道路，有96年
      8 月由內政部出版及三峽鎮公所所協辦繪製之台北縣三峽
      鎮行政區域圖在卷可參，則台北縣三峽鎮公所前開函示所
      為認定，與系爭道路之主管機關為何即無關連。此外，依
      被告福清公司與被告台北縣政府所訂定之系爭工程施工期
      間交通維持計畫書，其中主辦單位為被告台北縣政府，然
      路權單位為三峽鎮公所。睽諸首揭判決意旨，三峽鎮公所
      基於自治事項對於系爭道路之管理權責，並不因系爭工程
      而中斷。則原告以系爭道路之管理有欠缺，致原告騎乘機
      車經過摔倒受傷，而請求國家賠償，自應以系爭道路之管
      理機關即三峽鎮公所為被告。本件原告以被告台北縣政府
      為賠償義務機關，依國家賠償法第3 條第1 項規定，請求
      被告台北縣政府賠償其所受損害，洵屬無據，應予駁回。
  (二)被告甲○○部分：
    原告主張：被告甲○○係被告福清公司派任至系爭工程現場
    之工地負責人，負責綜理該工地之工程進度及周邊交通安全
    維護等事項，因被告福清公司將系爭工程之石材部分工程分
    包予陣線公司，被告甲○○乃決定將陣線公司施工所需之系
    爭石材堆放在系爭道路上，詎甲○○原應隨時注意避免系爭
    石材堆放之位置、方式、覆蓋物有發生往來交通危險之情事
    ，並應注意須在該處設置告示牌、警告標示、警示燈、反光
    拒馬、Ｈ型鋼護欄或圍籬等必要安全設施，以提醒暨保障往
    來車輛與行人之交通安全，竟疏未注意之，以致95年9月23
    日14時10分許，系爭石材堆放處之覆蓋帆布出現未確實固定
    及遭風吹起掀開之情形，且又未設置警告標示或其他必要安
    全設施，適原告騎乘車牌號碼QVI-772號機車，沿臺北縣三
    峽鎮○○街往大埔方向行經該處，上開未確實固定且遭風吹
    起掀開之覆蓋帆布旋纏絆原告之機車，原告隨即連同其機車
    倒地撞擊系爭石材，而受有顏面骨閉鎖性骨折、軀幹、四肢
    磨損或擦傷、左肋骨閉鎖性骨折、左胸壁挫傷、創傷性氣血
    胸、肺之挫傷、視神經病變、肝之裂傷、右眼視神經外傷性
    萎縮等傷害（其中右眼已失明）等情，為被告甲○○所不爭
    ，堪信為真正。是以原告依侵權行為法律關係提起本訴，請
    求被告賠償其因車禍所受損害，於法即無不合。
  (三)被告福清公司部分：
    (1)按受僱人因執行職務，不法侵害他人之權利者，由僱用人
      與行為人連帶負損害賠償責任，民法第188 條第1 項前段
      定有明文。次按民法第188 條第1 項所謂受僱人因執行職
      務不法侵害他人之權利，不僅指受僱人因執行其所受命令
      ，或委託之職務自體，或執行該職務所必要之行為，而不
      法侵害他人之權利者而言，即受僱人之行為，在客觀上足
      認為與其執行職務有關，而不法侵害他人之權利者，就令
      其為自己利益所為亦應包括在內最高法院42年台上字第12
      24號著有判例可資參照。蓋因僱用人藉使用受僱人而擴張
      其活動範圍，並享受其利益，且受僱人執行職務之範圍，
      或其適法與否，要非第三人所能分辨，是民法第188 條第
      1 項所稱之執行職務，初不問僱用人與受僱人之意思如何
      ，一以行為之外觀斷之，即是否執行職務，悉依客觀事實
      決定。苟受僱人之「行為外觀」具有執行職務之形式，在
      客觀上足以認定其為執行職務，就令其為濫用職務行為，
      怠於執行職務行為或利用職務上之機會及與執行職務之時
      間或處所有密切關係之行為，自應涵攝在內（最高法院91
      年度台上字第2627號、90年度台上字第1991號判決可參）
      。
    (2)經查被告甲○○係受僱於被告福清公司，並經被告福清公
      司派任至系爭工程現場，負責綜理該工地之工程進度及周
      邊交通安全維護等事項，為兩造所不爭，被告福清公司就
      相關人員執行職務應有監督注意之義務，則被告甲○○因
      前開怠於執行職務之行為，不法侵害原告權利，被告福清
      公司自有疏縱未盡監督責任之過失，原告主張被告福清公
      司應依民法第188 條第1 項與被告甲○○連帶負損害賠償
      責任，應屬有據。
  (四)被告丁○○部分：
    按法人對於其董事或其他有代表權之人因執行職務所加於他
    人之損害，法人應與該行為人連帶負賠償之責，民法第28條
    定有明文。參諸該條之規定，係以法人之董事或其他有代表
    權之人本身須負損害賠償之責為前提。是本件首應探究者為
    被告丁○○有何注意義務之違反，造成原告之損害，進而須
    負損害賠償之責？經查，民法第188條係規範僱用人之監督
    義務，本件被告甲○○受僱於被告福清公司，被告丁○○雖
    為被告福清公司之負責人，然自然人與法人之人格各異，自
    不能混為一談。則原告既未詳敘被告丁○○依法負有如何之
    注意義務，僅空言泛稱被告丁○○應負監督注意義務，逕謂
    其有重大監督疏失而應負損害賠償之責，自屬無據。
  (五)按損害之發生或擴大，被害人與有過失者，法院得減輕賠償
    金額，或免除之，民法第217 條第1 項定有明文。次按機器
    腳踏車附載人員或物品，應依下列規定：駕駛人及附載坐
    人均應戴安全帽，道路交通安全規則第88條第1 項第5 款定
    有明文。本件被告甲○○、被告福清公司（下稱被告2 人）
    雖對於侵權行為事實不爭執，惟另辯以：原告若減速慢行或
    依該限速行駛，理應不會受如此嚴重之傷害，且原告並未戴
    安全帽，顯然與有過失等語。經查，被告2 人辯稱原告未依
    限速行駛等情，未據被告2 人舉證以實其說，則其空言推論
    ，自不足採；惟被告2 人辯稱原告於事故發生時未戴安全帽
    等語，經本院調閱臺灣板橋地方法院檢察署95年度偵字第
    2542 2號卷內所附事故現場照片顯示，原告倒臥於現場時，
    安全帽仍吊在其所騎乘之機車上，且現場亦未見其餘脫落之
    安全帽，則被告抗辯：原告於事故發生時未戴安全帽一節，
    堪以認定。參以原告之頭、臉部受有多處傷害（例如顏面骨
    閉鎖性骨折等），倘原告於事故發生時，有依規定戴安全帽
    ，頭部傷害，應不致如此嚴重。即原告於本件於本件損害之
    擴大，顯與有過失，本院審酌結果認原告應負30% 之過失責
    任，並得以此比例減輕被告甲○○、福清公司應負之連帶賠
    償責任。
五、按因故意或過失不法侵害他人之權利者，負損害賠償責任；
    又不法侵害他人之身體或健康者，對於被害人因此喪失或減
    少勞動能力或增加生活上之需要時，應負損害賠償責任；再
    不法侵害他人之身體、健康、名譽、自由、隱私、貞操或不
    法侵害其他人格法益而情節重大者，被害人雖非財產上之損
    害，亦得請求賠償相當之金額；民法第184 條第1 項前段、
    第193 條第1 項、第195 條第1 項分別定有明文。茲就原告
    請求被告賠償之項目及金額，逐項審酌如后：
  (一)醫藥及就醫交通費用：原告主張，其因被告之侵權行為，致
    支出醫療費用2 萬5,801 元，及出院後迄95年12月14日止往
    返醫院看診之交通費及醫藥費3,550 元，共計2 萬9,351 元
    等情等情，業據其提出與其所述相符之收據為證，被告2 人
    對此金額既不爭執，原告此部分請求，自屬有據。
  (二)看護費用：
    (1)原告主張其因系爭事故受傷需人看護，於95年9 月23日至
      95年10月28日之住院期間，需要他人照顧其日常生活，每
      日看護費用為1,050 元，為被告2 人所不爭。又本院依兩
      造聲請函詢財團法人長庚紀念醫院（林口）分院 ( 下 稱
      長庚醫院)， 該院覆以「病患住院期間因多重外傷緣故，
      均需他人照顧期日常生活」，有該院97年3 月27 日 長庚
      院法字第1272號函為憑。且本件原告之傷勢為顏面骨閉鎖
      性骨折、軀幹、四肢磨損或擦傷、左肋骨閉鎖性骨折、左
      胸壁挫傷、創傷性氣血胸、肺之挫傷、視神經病變、肝之
      裂傷、右眼視神經外傷性萎縮等傷害，已如前述，其生活
      上顯難自理，本院斟酌上情，認原告於95年9 月23日至95
      年10月28日住院期間，確有看護之必要。
    (2)按親屬間之看護，縱因出於親情而未支付該費用，然其所
      付出之勞力，顯非不能以金錢為評價，此種基於身分關係
      之恩惠，自不能加惠於加害人，而應比照一般看護情形，
      認被害人受有相當看護費之損害，命加害人賠償，始符民
      法第193 條第1 項所定「增加生活上需要」之意旨，最高
      法院89年台上字第1749號判決意旨可參。原告主張其於原
      告於95年9 月23日至95年10月28日，其中分別由看護工協
      助看護25天，餘11天則由母親負責看護，且每日看護費用
      均以1,050 元計，應屬合理，是原告得請求之看護費用或
      相當於看護費用之損失為3 萬7,800 元（36*1,050=37,80
      0） 。
  (三)隆鼻、齒槽骨骨移植、顏面整形及牙齒矯正等費用：原告主
    張，其因系爭事故發生，臉部受創而需支出隆鼻、齒槽骨骨
    移植、顏面整形及牙齒矯正等費用25萬2,000 元等情，既為
    被告所不爭，並經本院依兩造聲請函詢長庚醫院，該院復以
    「依病患96年11月14日至本院整形科回診時病情研判，其未
    來如接受隆鼻、齒槽骨骨移植及顏面整形手術，費用預估約
    需20萬元 (此部分係自費)， 但仍須是病患實際狀況而定；
    另病患因缺牙緣故於本院分別接受矯正（因製作假牙之必要
    ）及活動假牙治療，費用共計5 萬2,000 元（此部分亦係自
    費）」等語，有該院97年3 月27日長庚院法字第1272號函為
    憑，是原告此部分請求賠償25萬2,000 元，即屬有據。
  (四)藥品及營養品費用：原告另請求藥品及營養品費用2 萬2,40
    5 元，並提出統一發票與收據共30紙為憑，其中部分發票並
    無購買物品名稱，無法作為原告此部分支出之證明，其餘單
    據則皆為購買中藥及營養品之支出，被告既否認原告此部分
    支出之必要性，原告復未舉證證明確有服用營養品及中藥之
    必要，實難認上開營養品及中藥之費用為系爭事故所受傷害
    之醫療所必需，而就此部分利己事實，原告並未再提出其他
    證據以供本院審酌，從而，原告此部分請求尚屬無據，應予
    駁回。
  (五)勞動能力損害部分：
    (1)原告主張：其於事故發生前，月薪約7 萬元一節，既為被
      告所否認，自應由原告負舉證之責。關此部分，固據原告
      提出教授鋼琴、小提琴及樂理之課程表一份為佐，然仍為
      被告所否認。而觀諸原告提出之課表，或能證明原告確有
      教授音樂課程，尚無法得知該課表之適用期間為何。加以
      縱如原告所言係95年7 、8 、9 月之課表，亦無法執此反
      推原告全年之上課時數。遑論，單執課表並無從知悉原告
      上課之鐘點費，自無法進而推論原告實際之收入為何。再
      經本院依被告聲請函詢財政部臺灣省北區國稅局結果，原
      告95年度所得總額僅為7 萬9,456 元（且其中9,456 元為
      股利憑單所得，並非薪資所得）。此外，原告就此部分復
      未提出其他證據以供本院審酌，經本院調查之結果，本件
      僅得以最低基本工資為勞動能力損害之請求基準（即95年
      9 月起至96年6 月30日止基本工資為1 萬5,840 元；96年
      7 月1 日起則為每月1 萬7,280 元等情，有行政院勞工委
      會查詢單一份附卷可佐。）。
    (2)原告主張：其於系爭事故發生之日（95年9 月23日）起至
      96年1 月31日止（共4.26個月），完全無法工作等情，為
      被告所不爭執。故此部分原告得請求6 萬7,478 元（1,58
      40x4.26=67,478）。逾此部分之請求則屬無據。
    (3)原告主張：其自96年2 月1 日起至年滿65歲（原告為69年
      7 月23日生，於134 年7 月23日年滿65歲）止，永久勞動
      力喪失比例達45% ，再依勞基法所定每月最低薪資1 萬7,
      280 元計，原告得請求362 萬3,616 元等情，為被告所否
      認，並以：依鑑定結果，3 年後原告應可痊癒；且依現行
      勞動基準法第54條規定，勞工強制退休年齡為60歲，並非
      65歲；又原告請求被告一次給付，應扣除中間利息等語資
      為抗辯。經查：
      原告因系爭事故受有前述傷害，其中右眼並已失明，為
        兩造所不爭，經本院依兩造聲請函詢長庚醫院，該院覆
        以「依病患97年1 月22日最後乙次至本院回診時病情研
        判，其現階段仍在復原中而無法從事教授鋼琴及小提琴
        之工作，就醫學而言，復原期間至少三年；另根據美國
        醫學會障害指南，並參酌病患未來賺錢能力、職業及年
        齡等因素，評估其勞動力減損比例為45% 」，有該院97
        年3月27日長庚院法字第1272號函在卷可憑。該函所言
        勞動力減損比例，即為勞動力永久喪失比例，所謂復原
        期間，則係指醫學上原告至少須3 年始能從事教授鋼琴
        、小提琴之工作，非謂3 年後原告之勞動力即可完全恢
        復，被告抗辯：原告之勞動能力無永久喪失等語，應無
        可採。即原告主張本件應以45% 計算永久勞動能力喪失
        基準，應屬有據。
      按修正前勞動基準法第54條第1 項第1 款所定強制退休
        年齡固為60歲，惟該條文已於97年5 月14日修正，將強
        制退休年齡調高為65歲。本件原告於97年5 月14日前，
        既尚未屆60歲，則其主張，應適用97年5 月14日修正後
        勞動基準法規定，算至65歲止，亦屬有據。
      至被告抗辯：原告請求被告一次給付，應扣除中間利息
        等語，其中97年4 月18日起至134 年7 月23日止部分，
        應屬有據。其餘部分既已屆期，並早於原告法定遲延利
        息請求之日，自無再扣除中間利息必要，附此敘明。即
        ：
        I自96年2 月1 日起至96年6 月30日止（共5 個月），
          以每月1 萬5,840 元計；自96年7 月1 日起至97年4
          月17日止（共9.57個月），以每月1 萬7,280 元計，
          此部分原告得請求24萬4,570 元（15,840*5+17,280*
          9.57=244,570）。
        II自97年4 月18日起至134 年7 月23日止（共37.27 年
           ），以每年20萬7,360元（17,280*12=207,360）計
           ，依霍夫曼法計算扣除中間利息後，原告得請求443
           萬1,144元。
           年別5%複式霍夫曼計算法（第一年不扣除中間利息
           ），其計算式為：[207360*21.00000000 （此為應
           受扶養37年之霍夫曼係數）+207360*0.27* （
           21.00000000-00.00000000）]=0000000（小數點以
           下四捨五入）
         III合計原告得請求467 萬5,714 元（I+ II），已逾
           原告請求金額（362萬3,616 元）。
       基上，此部分原告請求給付362 萬3,616 元，為有理
         由，應予准許。
     (4)綜上，關於勞動能力損失部分，原告得請求金額為369
       萬1,094元（67,478+3,623,616=3,691,094）。
  (六)精神慰撫金：慰藉金係以精神上所受無形之痛苦為準，非如
    財產損失之有價額可以計算，究竟如何始認為相當，自應審
    酌原告及加害人之地位、家況、並原告所受痛苦之程度、與
    其家屬之關係暨其他一切情事，定其數額。（最高法院48年
    度台上字第798 號判例意旨參照）。原告主張其因系爭事故
    遭受嚴重傷害，精神感受極大痛苦，爰請求精神損害賠償40
    0 萬元等語。經查，原告因本件車禍受有顏面骨閉鎖性骨折
    、軀幹、四肢磨損或擦傷、左肋骨閉鎖性骨折、左胸壁挫傷
    、創傷性氣血胸、肺之挫傷、視神經病變、肝之裂傷、右眼
    視神經外傷性萎縮等傷害，並導致右眼失明，業如前述，原
    告傷勢嚴重，需不斷回診復健及整容，精神自屬痛苦不堪。
    次查，原告高職畢業，未婚，於事故發生時，年僅26歲，正
    值壯年；被告甲○○為五專畢業，未婚，從事營造業，家境
    小康（以上見被告甲○○警詢筆錄與個人戶籍資料查詢結果
    ）；被告福清公司則係一資本額2 億5,100 萬元之公司（有
    公司登記基本資料查詢表一份在卷可參），為此衡酌兩造身
    分、經濟狀況及原告所受痛苦程度等一切情狀，認原告請求
    被告連帶賠償非財產上損害400 萬元尚屬過高，應予核減為
    100 萬元，方稱允適。
  (七)綜上，原告本於侵權行為法律關係所受損害合計501 萬245
    元（29,351+37,800+252,000+3691,094+1,000,000=5,010,
    245） ，再依前述減輕被告30% 之過失責任後，本件原告得
    請求被告甲○○、福清公司連帶賠償350 萬7,172 元（
    5,010,245*0.7=3,507,172 ）。
六、從而，原告依侵權行為之法律關係，請求被告甲○○、福清
    公司連帶給付350 萬7,1 72元及自97年4 月18日起至清償日
    止，按年息5%計算之利息，為有理由，應予准許，逾此部分
    之請求，則屬無據，應予駁回。
七、兩造分別陳明願供擔保請准宣告假執行及免為假執行，就原
    告勝訴部分，經核均無不合，爰分別酌定相當之擔保金額准
    許之。至原告敗訴部分，其假執行之聲請因訴之駁回而失所
    附麗，應併予駁回。
八、因本案事證已臻明確，兩造其餘主張、陳述及所提之證據暨
    攻擊防禦方法，經本院審酌後，認與本案判斷結果無影響，
    均毋庸再予一一審酌。
結論：本件原告之訴一部為有理由，一部為無理由，依民事訴訟
法第79條、第85條第2項、第390條第2項、第392條第2項，判決
如主文。
中    華    民    國    97    年    9     月    11    日
                  民事第一庭    法  官  黃信滿
以上正本係照原本作成
如對本判決上訴，須於判決送達後20日內向本院提出上訴狀
中    華    民    國    97    年    9     月    11    日
                            書記官  林月蓉


司法院資訊處製作；財團法人民間司法改革基金會備份。
